臺灣高等法院民事判決　　　　　　　　　 94年度上字第877號
上　訴　人　庚○○
訴訟代理人　陳君慧律師
　　　　　　邱雅文律師
　　　　　　張盈盈律師
複　代理人　邱育彰律師
被　上訴人　子○○
　　　　　　甲○○
　　　　　　辛○○
　　　　　　癸○○
　　　　　　丙○○
　　　　　　壬○○
上　六　人
訴訟代理人　乙○○
被　上訴人　三盟大廈管理委員會
兼上　一人
法定代理人　己○○
訴訟代理人　王敬堯律師
上列當事人間請求確認管理委員會不存在等事件，上訴人對於中
華民國94年8月22日臺灣臺北地方法院94年度訴字第1955號第一
審判決提起上訴，本院於96年5月8日言詞辯論終結，判決如下：
    主      文
原判決關於駁回上訴人後開第二項之訴部分，及訴訟費用之裁判
廢棄。
確認三盟大廈於民國九十三年十一月六日及九十四年二月二十六
日之區分所有權人會議決議不存在。
其餘上訴駁回。
第一、二審訴訟費用，由被上訴人負擔二分之一，餘由上訴人負
擔。
    事實及理由
一、上訴人聲明原為「確認本大廈93年11月6日及94年2月26日之
    區分所有權人會議決議內容無效」，嗣經本院闡明，其具狀
    陳明真意為「確認本大廈93年11月6日及94年2月26日之區分
    所有權人會議決議不存在」。被上訴人亦無意見，合先敘明
    。
二、上訴人主張：伊為位於台北市○○街26號三盟大廈（下稱本
    大廈）之區分所有權人，而本大廈自民國73年興建迄今，從
    未依公寓大廈管理條例（下稱本條例）設立管理委員會（下
    稱管委會）。詎被上訴人己○○竟未依本條例第25條第3項
    及修正前公寓大廈管理條例施行細則（下稱施行細則）第8
    條規定，由住戶推選召集人，即於93年11月6日自命為召集
    人，並以選舉管委會委員為由，召開本大廈第1次區分所有
    權人會議，並議決各住戶需繳納管理費用，且雇用保全人員
    擔任本大廈保全工作，顯已侵害本大廈住戶權益。己○○嗣
    於94年2月26日再以本大廈管委會名義，召開第2次區分所有
    權人會議，該會議除選任己○○為主任委員外，並選任被上
    訴人子○○、甲○○、辛○○、癸○○、丙○○、壬○○為
    管委會委員。然因己○○為無召集權人，其召集上開區分所
    有權人會議，召集程序違反本條例規定，其決議不存在。且
    該決議實際出席及表決未達本條例第31條所定法定人數及比
    例，亦不生效力。又伊於94年1月29日由丁○○○等9名區分
    所有權人推選為區分所有權人會議之召集人，依本條例第29
    條第6項規定，伊即為本大廈合法之管理負責人。惟被上訴
    人等仍以本大廈管委會名義執行職務，且否認伊為本大廈之
    管理負責人地位，爰依民事訴訟法第247條規定，訴請確認
    本大廈93年11月6日及94年2月26日之區分所有權人會議決議
    不存在。並確認上訴人就本大廈之管理權法律關係存在。原
    審為上訴人敗訴之判決，上訴人不服提起上訴，於本院聲明
    ：(一)原判決廢棄。(二)確認本大廈93年11月6日及94年2月26日
    之區分所有權人會議決議不存在。(三)確認上訴人就本大廈之
    管理權法律關係存在。
二、被上訴人則以：己○○為本大廈起造人之一，並經其他起造
    人推選其為召集人，符合本條例第28條規定，而為合法之管
    理負責人。己○○於93年11月6日召集住戶會議，推選己○
    ○為本大廈主任委員，上訴人亦有參加此次住戶會議，當場
    並未為反對意思表示，嗣於該住戶會議中，議決於94年1月2
    2日召集第1次區分所有權人會議，因出席人數不足而無法開
    會，再於94年2月26日召集第2次區分所有權人會議，皆合於
    本條例規定，自屬有效。被上訴人否認原證9之真正，上訴
    人亦未依法公告10日，上訴人係依照會議方式，非按「二人
    以上」、「書面」推選為管理負責人，與本條例第25條及修
    正前施行細則第8條相違背，不能認上訴人為本大廈合法之
    管理負責人等語，資為抗辯。並聲明：上訴人之訴駁回。於
    本院聲明：上訴駁回。
三、經查，庚○○、己○○均為位於台北市○○街26號之本大廈
    之區分所有權人，本大廈係73年興建。己○○以召集人身分
    於93年11月6日召集住戶會議，會議中推選己○○為本大廈
    之管委會主任委員。於94年1月22日召集第1次區分所有權人
    會議，應到人數94人，出席人數33人。94年2月26日召集第2
    次區分所有權人會議，應到人數94人，出席人數36人，該次
    會議推選己○○為管委會主任委員等情，為兩造所不爭執，
    有各該會議記錄附卷可稽（見原審卷第37至100頁、本院卷
    二第279頁），並經本院調閱本大廈成立管理組織報備資料
    查核屬實，堪信為真。
四、上訴人主張己○○為無召集權人，以召集人身分於93年11月
    6日召集住戶會議、於94年1月22日召集第1次區分所有權人
    會議、於94年2月26日召集第2次區分所有權人會議，召集程
    序違反本條例規定，上開會議決議不存在。被上訴人則以前
    揭情詞置辯。則本件首應審究者厥為己○○以召集人身分召
    集上開會議決議是否不存在？
  (一)按公寓大廈建築物所有權登記之區分所有權人達半數以上及
    其區分所有權比例合計半數以上時，起造人應於3個月內召
    集區分所有權人召開區分所有權人會議，成立管理委員會或
    推選管理負責人，並向直轄市、縣（市）主管機關報備。前
    項起造人為數人時，應互推一人為之。出席區分所有權人之
    人數或其區分所有權比例合計未達第31條規定之定額而未能
    成立管理委員會時，起造人應就同一議案重新召集會議一次
    。起造人於召集區分所有權人召開區分所有權人會議成立管
    理委員會或推選管理負責人前，為公寓大廈之管理負責人。
    本條例第28條定有明文。次按區分所有權人會議如係由無召
    集權人所召集而召開，即非合法成立之意思機關，自不能為
    有效決議，且在形式上亦屬不備成立要件，其所為之決議自
    始完全無決議之效力。
  (二)被上訴人抗辯己○○為起造人之一，每一起造人均為管理負
    責人，其係經由起造人之一辛○○、戊○○○推選為召集人
    云云。惟查：本大廈於73年3月27日取得台北市政府工務局
    使用執照，本大廈起造人為己○○、陳周瓊雪、庚○○、陳
    明展、陳三川、戊○○○、丁○○○、陳慧美、黃詔廷、黃
    麗如、林陳懿智、陳巧智、顏陳利智、陳妙智、辛○○、陳
    衍煥、張進港等17人，有使用執照附卷可稽（見原審卷二第
    149頁）。次查：依本條例第28條第2項規定「起造人為數人
    時，應互推一人為之」，應係指由全體起造人互推一人擔任
    擔任召集人，所謂「互推」係指全體起造人透過集會，以多
    數決方式，彼此相互推選一人為召集人。本大廈起造人有17
    人之多，己○○被推舉為召集人僅有起造人辛○○及戊○○
    ○二人，且未經過集會為之，則己○○自非依本條例第28條
    合法產生之召集權人，自無權召集本大廈區分所有權人會議
    。從而，己○○以召集人身分於93年11月6日召集住戶會議
    、於94年1月22日召集第1次區分所有權人會議、於94年2月
    26 日召集第2次區分所有權人會議，因己○○不具召集權人
    身分，其所召集會議決議不存在。被上訴人雖抗辯本條例第
    28 條得類推修正前施行細則第8條規定及起造人有數人均為
    管理負責人云云。惟查：修正前施行細則第8條係針對本條
    例第25條第3項區分所有權人擔任召集人所為之規定，此係
    因一般公寓大廈之區分所有權人人數眾多，意見難趨一致，
    為便於召集所為補充規定，核與本條例第28條所規定之起造
    人僅為公寓大廈區分所有權人中少數人，自有不同。是故，
    依本條例第28條第2項起造人為數人時，應由全體起造人互
    推一人為召集人，而無類推適用修正前施行細則第8條之餘
    地。再者：本條例第28條第3項所稱起造人為管理負責人，
    依條文論理解釋可知，係指起造人只有一人或起造人有數人
    ，經互推一人為召集人之人，該人在召開區分所有權人會議
    前，方為公寓大廈管理負責人。被上訴人上開抗辯，殊無可
    取。
五、上訴人主張其於94年1月29日由丁○○○等9名區分所有權人
    推選為區分所有權人會議召集人，其為本大廈合法管理負責
    人等語。被上訴人則以前揭情詞置辯。經查：
  (一)按區分所有權人會議除第28條規定外，由具區分所有權人身
    分之管理負責人、管理委員會主任委員或管理委員為召集人
    ；管理負責人、管理委員會主任委員或管理委員喪失區分所
    有權人資格日起，視同解任。無管理負責人或管理委員會，
    或無區分所有權人擔任管理負責人、主任委員或管理委員時
    ，由區分所有權人互推一人為召集人；召集人任期依區分所
    有權人會議或依規約規定，任期1至2年，連選得連任一次。
    但區分所有權人會議或規約未規定者，任期一年，連選得連
    任一次。本條例第25條第3、4項定有明文。次按本條例第25
    條第3項所定互推一人為召集人，除規約另有規定者外，應
    有區分所有權人二人以上之書面推選，經公告10日後生效。
    修正前施行細則第8條第1項亦有明文。
  (二)上訴人主張其於94年1月29日由丁○○○等9名區分所有權人
    推選為區分所有權人會議之召集人，固提出原證9區分所有
    權人會議臨時會議決議及照片為證（見原審卷二第164至172
    頁、本院卷一第81至82頁）。惟為被上訴人所否認。經查：
  1.上訴人提出94年1月29日由丁○○○等9名區分所有權人推選
    為區分所有權人會議臨時會議決議9份（見原審卷二第164至
    172頁），該區分所有權人會議臨時會議決議雖名為會議決
    議，實係由區分所有權人個別簽名推選上訴人為區分所有權
    人會議召集人，有上開臨時會議決議可憑，且被上訴人對於
    上開臨時會議決議簽名，至少有二名區分所有權人簽名為真
    正，並不爭執（見本院卷二第103頁背面）。堪認丁○○○
    等9名區分所有權人推選上訴人為區分所有權人會議召集人
    之程序符合本條例第25條第3項應有區分所有權人「二人以
    上」之「書面」推選之規定，被上訴人上開抗辯，委無足採
    。
  2.證人即上訴人之配偶丁○○○於本院證稱：「（上訴人複代
    問：民國94年2月5日，你有無去貼推選庚○○為區分所有權
    人會議召集權人之公告？）答：有貼。（問：是否記得是當
    天的什麼時候於何地去貼的？）答；是在二部電梯旁的牆壁
    都有貼，時間是在2月5日晚上開始貼的。（問：請鈞院提示
    上證3，《本院卷(一)81頁》，請證人確認是否是你貼的？）
    答：我有貼上證3，上、下二張照片中間的那張公告。（問
    ：在貼公告的當時，有無其他人在場？）答：有管理員在現
    場，因為他們是24小時。（法官問：你去貼了之後，有無去
    撕掉？）答：我沒有去撕掉，隨時有注意如果有被撕掉，就
    會補貼上去。被撕掉的情形我沒有去算，大約有5次左右。
    （被上訴人訴代問：94年2月5日早、中、晚上，證人一天在
    做什麼？）答：時間那麼久了，（沈默不語）（問：當天你
    貼公告的時候，管理員有看到，你看到管理員他的特徵、姓
    名？）答：因為那時候管理員是新來的，所以對於管理員的
    姓名都不曉得，也有胖的，這些管理員現在也沒在我們社區
    服務。（問：是否記得撕掉公告的日期，何人撕掉的？）答
    ；就是看到公告有不見了，就去補貼，不曉得何人撕掉，可
    由監視器來證明等語（見本院卷二第223至224頁）。被上訴
    人訴代即本大廈總幹事乙○○陳稱：「公告10天這個部分，
    我每天都在處理公告欄，在那個時候我都沒有看過公告，是
    到法院才看到的那些資料，另錄影帶部分每個禮拜都會將之
    前錄影會自動洗掉」等語（見本院卷二第104頁）。經查：
    證人丁○○○於2年後至本院作證時證述其於94年2月5日張
    貼公告乙事證述相當明確，惟對於當日做何事則證述時間那
    麼久而沈默不語，實與一般常情不符而有疑義。次查：證人
    丁○○○為起造人之一，又是上訴人之配偶，與上訴人關係
    至屬親密，其證詞如有迴護上訴人之情，亦屬人之常情。而
    乙○○雖為被上訴人之訴訟代理人，惟其係受本大廈聘僱之
    總幹事，處理本大廈有關管理事宜，兩造及證人丁○○○均
    為住戶，均有監督乙○○之權，乙○○證述自較證人丁○○
    ○為客觀公正。況乙○○身為總幹事，對於本大廈公告張貼
    、社區管理及清潔維護乃其本身職責所在，則於上開期間有
    無上訴人所稱張貼公告，自應相當清楚，然其陳述上訴人未
    於上開時間有張貼上開公告情事，自較證人丁○○○證述為
    可採。又查：從丁○○○所稱其張貼公告即上訴人提出上證
    3照片上雖有照相日期，然照片日期可由照相者自行設定，
    此日期並不足作為照相確切之日期。再從照片上顯示內容亦
    無法得知該公告係何時張貼，無法以此推斷上訴人於上開時
    間有張貼上開公告情事。
  3.承上，上訴人既無法舉證證明其經推選為區分所有權人會議
    召集人之程序，業經公告10日，其主張為合法管理負責人，
    自屬無據。
六、綜上所述，上訴人主張被上訴人己○○為無召集權人，己○
    ○所召集上開區分所有權人會議決議不存在，尚屬可信。被
    上訴人抗辯上訴人未經公告10日，上訴人非合法管理負責人
    ，亦屬有據。從而，上訴人本於區分所有權人請求確認本大
    廈93年11月6日及94年2月26日之區分所有權人會議決議不存
    在，為有理由，應予准許。逾此所為請求，則屬無據，應予
    駁回。原審就上開應准許部分，為上訴人敗訴之判決，尚有
    未洽，上訴意旨求予廢棄改判，為有理由，爰由本院予以廢
    棄改判如主文第2項所示。至於上訴人之請求不應准許部分
    ，原判決為上訴人敗訴之判決，經核於法並無不合，上訴意
    旨求予廢棄改判，為無理由，應駁回其上訴。
七、兩造其餘之攻擊或防禦方法及未經援用之證據，經本院斟酌
    後，認為均不足以影響本判決之結果，無逐一詳予論駁之必
    要。併此敘明。
八、據上論結，本件上訴為一部有理由，一部無理由，依民事訴
    訟法第450條、第449條第1項、第79條，判決如主文。
中　　華　　民　　國　　96　　年　　5　　月　　22 　　日
      　　　　　　　民事第十一庭
                      　審判長法　官    鄭雅萍
  　　　　　　　　　　　      法　官    蘇芹英
　  　　　　　　　　　　      法　官    薛中興
正本係照原本作成。
如不服本判決，應於收受送達後20日內向本院提出上訴書狀，其
未表明上訴理由者，應於提出上訴後20日內向本院補提理由書狀
（均須按他造當事人之人數附繕本）上訴時應提出委任律師或具
有律師資格之人之委任狀；委任有律師資格者，另應附具律師資
格證書及釋明委任人與受任人有民事訴訟法第466條之1第1項但
書或第2項（詳附註）所定關係之釋明文書影本。
中　　華　　民　　國　　96　　年　　5 　　月　　23　　日
　　　　　　　　　　　　　　　書記官    黃瑞芬
附註：
民事訴訟法第466條之1（第1項、第2項）：
對於第二審判決上訴，上訴人應委任律師為訴訟代理人。但上訴
人或其他法定代理人具有律師資格者，不在此限。
上訴人之配偶、三親等內之血親、二親等內之姻親，或上訴人為
法人、中央或地方機關時，其所屬專任人員具有律師資格並經法
院認為適當者，亦得為第三審訴訟代理人。
